臺灣彰化地方法院刑事判決　　　　　　　 96年度易字第549號
公　訴　人　臺灣板橋地方法院檢察署檢察官
被　　　告　乙○○
上列被告因詐欺案件，經檢察官提起公訴（臺灣板橋地方法院檢
察署九十五年度偵字第一0一五二、二六七七二、二八三一四號
），因臺灣板橋地方法院以管轄錯誤移送本院審理（臺灣板橋地
方法院九十六年度易四九四號），本院改依簡式審判程序審理，
判決如下：
    主  文
乙○○幫助意圖為自己不法之所有，以詐術使人將本人之物交付
，處有期徒刑肆月，如易科罰金，以銀元佰元即新臺幣玖佰元
折算壹日。
    犯罪事實
一、乙○○明知個人之帳戶關係本身之信用具有一身專屬之性質
    ，而在現今各家金融機構存款開立帳戶使用並無特殊之條件
    與困難，又一般人均係使用自己名義之帳戶，如涉及使用他
    人之帳戶常與侵害他人財產之犯罪密切相關，且取得他人帳
    戶存摺之目的通常在於便利匯入款項、收取贓款及掩飾犯行
    使之不易遭人追查，其在能預見某姓名、年籍及住居所均不
    詳之成年男子收受帳戶之目的係欲隱匿真實身分，以供犯罪
    集團進行詐欺犯罪所用下，猶萌生基於幫助他人詐欺取財之
    不確定故意，而其發生並不違背其本意之認識下，竟不顧他
    人所可能遭受之危害，容任他人藉以遂行犯罪，於民國94年
    10月初，以其有之中國信託商業銀行敦北分行之存款帳戶（
    帳號：000000000000號）之存摺、提款卡、印章及密碼等物
    ，以2000元之代價，在台北縣三重市○○街138號前，出售
    交付予某姓名、年籍、住居所均不詳、綽號「阿家」之成年
    男子使用。該姓名、年籍、住居所均不詳之成年男子及所屬
    之詐欺集團成員即以乙○○所交付之上揭帳戶為犯罪工具，
    於94年10月初，由姓名、年籍、住居所均不詳、自稱「李小
    姐」之成年女子，先撥打電話向甲○○佯稱：渠公司正舉辦
    抽獎活動，要寄貴賓卡，隔幾日又撥打電話向甲○○佯稱：
    已抽中新臺幣八十六萬元，須辦理公司之林時會員使可領取
    ，並繳交相關費用為由，要求甲○○匯款至乙○○之前揭帳
    戶，使甲○○因而陷於錯誤，並於94年11月10日在復華商業
    銀行鹿港分行，匯款105000元至乙○○之前揭帳戶中。嗣甲
    ○○發覺受騙，而報警查知上情。
二、案經內政部警政署刑事警察局移送臺灣板橋地方法院檢察署
    檢察官偵查起訴，再經臺灣板橋地方法院以管轄錯誤移送本
    院。
    理  由
一、上揭犯罪事實，業據被告乙○○於偵查、本院審理時坦認不
    諱，且前開帳戶用以詐欺取財之事實，業經被害人甲○○於
    警詢中指述綦詳，此外，復有復華銀行94年11月10日匯出款
    回條、被告前揭中國信託商業銀行敦北分行存款帳戶之開戶
    資料、該帳戶資金往來歷史交易明細等在卷可稽，被告之自
    白應與事實相符，其犯行已堪認定。
二、又金融機構之帳戶為個人理財及建立信用之工具，為便利大
    眾使用此一金融工具，以資活絡資金供需，對於申請開設金
    融帳戶並無設有任何特殊之限制，一般民眾皆能自由申請開
    戶，並得同時在不同之金融機構申請多數存款帳戶使用，此
    乃眾所周知之事實，依一般人之社會生活經驗，倘係經由合
    法管道之收入或支出，其於金融機構帳戶之存放及提領，本
    可自行向金融行庫開立帳戶後使用，殊無大費周章使用他人
    帳戶之必要，況且近年來類如刮刮樂、退稅轉帳及家庭代工
    匯款等詐騙案件層出不窮，詐騙集團多利用人頭帳戶做為出
    入帳戶，不僅廣為平面及電子媒體所披載，亦經政府各機關
    一再宣導提醒注意，尤以現今各地金融機構所設自動提款機
    莫不設定轉帳之警示畫面，或張貼警示標語，促請使用大眾
    注意，衡諸目前社會以電視、報紙甚至電腦網路等管道流通
    資訊之普及程度，以及使用自動提款機從事提款、轉帳交易
    之頻繁，苟見有陌生人不思以自己名義申請開立帳戶，反而
    向不特定人蒐集或收購他人之金融機構帳戶使用，帳戶所有
    人焉能安心將其帳戶交付收購帳戶之人，而絲毫未加懷疑其
    收購或取得帳戶之目的即在於詐取他人財物？由此顯見被告
    對於該姓名、年籍及住居所均不詳之成年男子及其所屬之詐
    欺集團成員係將上開所申設之帳戶用以實施詐欺犯行，當可
    預見，且被告對於該姓名、年籍及住居所均不詳之成年男子
    及其所屬之詐欺集團成員利用其所申請開立之帳戶向他人詐
    取財物，並無違背其本意，是被告主觀上應具有幫助他人詐
    取財物之不確定故意甚明，本件事證明確，被告幫助之犯行
    應堪認定。
三、查我國刑法於九十四年二月二日修正公布，九十五年七月一
    日施行（下稱新法；修正前刑法下稱舊法）後，依最高法院
    九十五年度第八次刑事庭會議決議之決議內容，有關新舊法
    之適用原則摘要如下：
　(一)新法第二條第一項之規定，係規範行為後法律變更所生新舊
    法律比較適用之準據法，於新法施行後，應適用新法第二條
    第一項之規定，為「從舊從輕」之比較。
  (二)基於罪刑法定原則及法律不溯及既往原則，行為之處罰，以
    行為時之法律有明文規定者為限，必行為時與行為後之法律
    均有處罰之規定，始有新法第二條第一項之適用。
  (三)比較時應就罪刑有關之共犯、未遂犯、想像競合犯、牽連犯
    、連續犯、結合犯，以及累犯加重、自首減輕暨其他法定加
    減原因（如身分加減）與加減例等一切情形，綜其全部罪刑
    之結果而為比較。
  (四)從刑附屬於主刑，除法律有特別規定者外，依主刑所適用之
    法律。
  (五)新法第三十三條第五款規定罰金刑為新臺幣一千元以上，以
    百元計算之，新法施行後，應依新法第二條第一項之規定，
    適用最有利於行為人之法律。
  (六)易科罰金之折算標準，新法施行後，應依新法第二條第一項
    之規定，適用最有利於行為人之法律。
四、按刑法第二十八條之共同正犯，係指二人以上共同實施犯罪
    之行為者而言。幫助他人犯罪，並非實施正犯，在事實上雖
    有二人以上共同幫助他人犯罪，要亦各負其幫助犯之責任，
    仍無適用該條之餘地（最高法院八十二年度台上字第六０八
    四號刑事判決意旨參照）。查本件上開姓名、年籍及住居所
    均不詳之成年男子及其所屬之詐欺集團成員等人共同基於為
    自己不法所有之犯意，以上開方式為詐術，使被害人甲○○
    陷於錯誤，而將本人之財物交付，該姓名、年籍及住居所均
    不詳之成年女子及其所屬之詐欺集團成員所為，自均係犯刑
    法第三百三十九條第一項之詐欺取財罪。故核被告所為，係
    犯修正前刑法第三十條第一項、第三百三十九條第一項之幫
    助詐欺取財罪。又本件被告行為後，刑法關於幫助犯、罰金
    刑及易科罰金等規定均有修正，依前揭最高法院九十五年度
    第八次刑事庭會議決議內容，應綜其全部罪刑之結果而為比
    較後，始得判斷應適用新法或舊法，經本院為如附表所示之
    比較後，認本件依刑法第二條第一項前段，就以下幫助犯、
    罰金刑及易科罰金等適用，應依舊法。另被告所犯係修正前
    刑法第三十條第一項、第三百三十九條第一項之幫助詐欺取
    財罪，業如前述，爰依修正前刑法第三十條第二項之規定減
    輕其刑。爰審酌被告之平日素行，其任意提供友人之帳戶予
    不法份子使用，且其提供帳戶之行為非惟幫助詐騙者遂行詐
    財目的，同時使詐欺者得以隱匿其真實身分，減少遭查獲之
    風險，愈使其肆無忌憚，加深犯罪之猖獗，致使社會經濟遭
    受重大危害及被告犯罪後之態度尚屬良好等一切情狀，量處
    如主文所示之刑，並諭知易科罰金之折算標準，以資懲儆。
據上論斷，應依刑事訴訟法第二百七十三條之一第一項、第二百
九十九條第一項前段，刑法第二條第一項前段、修正前刑法第三
十條第一項、第二項、刑法第三百三十九條第一項、修正前第四
十一條第一項前段，罰金罰鍰提高標準條例第一條前段、修正刪
除前第二條，判決如主文。
本案經檢察官吳宗達到庭執行職務。
中　　華　　民　　國　九十六　年　　五　  月    十八  日
                  刑事第五庭      法  官  吳俊螢
以上正本證明與原本無異。
如不服本判決，應於判決送達後十日內，向本院提出上訴狀（須
附繕本），上訴於臺灣高等法院臺中分院。
告訴人或被害人對於判決如有不服具備理由請求檢察官上訴者，
其上訴期間之計算係以檢察官收受判決正本之日期為準。
中　　華　　民　　國　九十六　年　　五　  月    十八  日
                                  書記官  林怡吟
附錄論罪科刑法條全文：
刑法第三百三十九條第一項：
意圖為自己或第三人不法之所有，以詐術使人將本人或第三人之
物交付者，處五年以下有期徒刑、拘役或科或併科一千元以下罰
金。
附    表
┌──┬─────┬─────────────────────────┐
│編號│修正事項  │  以各別修正事項討論新、舊法之比較適用            │
├──┼─────┼─────────────────────────┤
│ 一 │幫助犯部分│刑法幫助犯之規定，雖為使幫助犯之文義，更符合學界通│
│    │          │說之「限制從屬形式」，且舊法「從犯」一詞，常有不同│
│    │          │解讀，故將舊法之「幫助他人犯罪者，為從犯」之文義，│
│    │          │改為「幫助他人實行犯罪行為者，為幫助犯」。然本件不│
│    │          │論依修正前之刑法第三十條第一、二項，抑或依修正後之│
│    │          │刑法第三十條第一、二項，均係幫助犯，且均得減輕其刑│
│    │          │，對被告而言並無有利或不利之情形，不生任何影響，應│
│    │          │依刑法第二條第一項前段規定，適用舊法之規定。      │
├──┼─────┼─────────────────────────┤
│ 二 │易科罰金部│刑法第四十一條第一項前段關於得易科罰金之規定，修正│
│    │分        │前係以「因身體、教育、職業、家庭之關係或其他正當事│
│    │          │由，執行顯有困難」為其要件，新法則刪除此要件，修正│
│    │          │理由說明上述規定限制過嚴，欠缺彈性，與易科罰金制度│
│    │          │旨在救濟短期自由刑流弊之旨趣不符，且刪除該要件後使│
│    │          │檢察官得視具體個案審酌宜否易科罰金，更符告易科罰金│
│    │          │制度之意旨。另修正前刑法第四十一條第一項前段配合罰│
│    │          │金罰鍰提高標準條例第二條（現已刪除）之規定，係以「│
│    │          │銀元三百元即新臺幣九百元折算一日」為易科罰金之折算│
│    │          │標準，至修正後之刑法第四十一條第一項乃係以「新台幣│
│    │          │一千元、二千元或三千元折算一日」為易科罰金之折算標│
│    │          │準。而觀諸歷年來之實務運作情形，在法院宣告易科罰金│
│    │          │折算標準之案件，檢察官執行時乃以准予易科罰金為原則│
│    │          │，不准易科罰金為例外，是以比較修法前後之規定，應認│
│    │          │修正後刑法第四十一條第一項前段提高易科罰金之折算標│
│    │          │準之適用，對於行為人而言較為不利，依刑法第二條第一│
│    │          │項前段之規定，乃應適用舊法之規定。                │
├──┼─────┼─────────────────────────┤
│ 三 │主刑罰金刑│刑法第三十三條第五款有關罰金刑部分，在新法部分係規│
│    │部分      │定為罰金：新臺幣一千元以上，以百元計算之。而舊法時│
│    │          │則係規定為罰金：一元（銀元）以上。經比較修法前後之│
│    │          │規定，應認修正前刑法第三十三條第五款之規定，對行為│
│    │          │人有利。                                          │
├──┴─────┴─────────────────────────┤
│總結：本案經綜合前開結果，認仍應適用舊法之規定。                    │
└──────────────────────────────────┘
